【裁判字號】    91,訴,3490
【裁判日期】    921029
【裁判案由】    營業稅
【裁判全文】
臺北高等行政法院判決                            九十一年度訴字第三四九○號
                              .
    原      告  劉昌崙律師即進耀營造有限公司之破產管理人
    訴訟代理人  李振華律師
                洪瑞悅律師
    被      告  財政部臺北市國稅局（承受原臺北市稅捐稽徵處業務）
    代  表  人  張盛和（局長）
    訴訟代理人  甲○○
右當事人間因營業稅事件，原告不服財政部中華民國九十一年七月一日台財訴字第○
九一一三五四一六七號訴願決定，提起行政訴訟。本院判決如左：
    主  文
原告之訴駁回。
訴訟費用由原告負擔。
    事  實
甲、事實概要：
    緣進耀營造有限公司（以下稱進耀公司）涉嫌於民國（以下同）八十三年五月至
    八十三年六月間進貨，未依規定取得進項憑證，卻取得虛設行號旭亮實業有限公
    司（以下稱旭亮公司）開立之統一發票四紙，金額計新台幣（以下同）八○○、
    二○○元（不含稅），作為進項憑證扣抵銷項稅額，虛報進項稅額四○、○一○
    元，案經臺北市稅捐稽徵查獲，審理違章成立，乃核定補徵營業稅計四○、○一
    ○元，並按所漏稅額處七倍之罰鍰計二八○、○○○元（計至百元止）。原告不
    服，申請復查，未獲變更，提起訴願，亦遭決定駁回遂提起本件行政訴訟。並自
    九十二年一月一日起，由被告承受臺北市稅捐稽徵處有關營業稅業務。
乙、兩造聲明：
  一、原告聲明：關於補徵營業稅部分之訴願決定、復查決定及原處分均撤銷。
  二、被告聲明：駁回原告之訴。
丙、兩造之爭點：進耀公司有無虛報進項稅額之違法情事？
原告主張：
一、本件進耀公司之法定代理人係經法院選任為就進耀公司八十四年度破字第二十七
    號破產事件之破產管理人。而依破產法第七十五條規定：「破產人因破產之宣告
    ，對於應屬破產財團之財產，喪失其管理及處分權。」同法第九十條並規定：「
    破產人之權利屬於破產財團者，破產管理人應為必要之保全行為。」故就本事件
    ，自應由破產管理人即本律師之名義，提起行政訴訟，合先敘明。
二、受理訴願機關財政部以台財訴字第○九一一三五四一六七號函之訴願駁回決定區
    份為二部份，一部為補徵營業稅，另一為罰鍰部分，因破產法第一百零三條第四
    款規定，罰金、罰鍰及追徵金不得為破產債權，故本件訴訟僅訴請撤銷關於補徵
    營業稅部分之訴願決定、復查決定及原處分。
三、事實及證據之調查，對於行政行為之正確作成與人民權益之保障，攸關至鉅，尤
    其是行政機關若未能善盡調查之能事，而率然作成行政處分者，可以構成該處分
    違法之原因，從而得由行政法院予以撤銷之（改制前行政法院八七年判字第二三
    五五號、八八年判字第三五三三號、八九年度判字第一一五號、八九判字第一九
    二號判決參照）。又改制前行政法院五五判字第二號判例雖謂：「刑事判決與行
    政處分原可各自認定事實，」然其後亦接謂：「何況關於本件原告之行為，刑事
    判決認定原告代表人之詐欺事實，與原處分認定而為原告所不爭執之原告行政犯
    行，並無矛盾之處‧‧‧」故此判例所表示者，係當行政犯行與刑事判決所認事
    實相關者，處分機關亦應將刑事判決所認事實併與審酌，始可謂盡調查之義務。
    復查行政程序法第九十六條第一項第二款規定，行政處分以書面為之者，應記載
    主旨、事實、理由及其法令依據。
四、原處分機關八十七年營處字第八七一○一六號函表示進耀公司有「於八十三年五
    至八十三年六月計之付價款新台幣（以下同）八○○、二○○元，未依法取得憑
    證，而以虛設行號之旭亮公司開立不實發票，作為進項憑證扣抵銷項稅額，虛報
    進項稅額四○、○一○元」之違法事實，然：
（一）「何以」旭亮公司係屬虛設行號？「何以」旭亮公司開立發票係屬不實？以致
      「何以」進耀公司旭亮公司開立之發票作為進項憑證扣抵銷項稅額係屬虛報進
      項稅額？凡此，皆未見原處分書加以說明其理由及所憑證據，職是，原處分書
      僅有結論卻未見理由，其處分顯有法律上所稱判決不備理由之處，故其處分顯
      有違法及不當處。
（二）至於原處分書中雖表示係引用原處分機關八十七年二月四日北市稽核乙字第八
      七○○一八七五○○號函影本、原處分機關八十七年六月二十六日北市稽萬創
      字第八七○○九四八二五號函影本、及原處分機關八十七年十一月十日北市稽
      法乙字第八七一六二二七七○○號函影本為處分所憑之證據，然：以該機關八
      十七年六月二十六日北市稽萬創字第八七○○九四八二五號函為例，函文係稱
      「有關進耀營有限公司宣告破產事件，查該公司尚有﹃八十四年﹄、﹃八十五
      年﹄及﹃八十六年﹄﹃營業稅欠稅﹄及八十六年﹃營業稅罰鍰﹄共七、三二五
      、七七八元」，與本處分係因進耀公司涉嫌虛報進項稅額，顯係全然不同之二
      事，則原處分機關以上開諸函做為本處分所憑之證據，顯有證據不相符合之違
      法。
五、又受理訴願機關財政部台財訴字第○九一一三五四一六七號函略謂：「第查上開
    違章事實有台灣台北地方法院檢察署八十六年偵字第一○七○○、一○七○五、
    一二五七二號起訴書及‧‧‧，是其違章事證明確，洵堪認定。‧‧‧」然於九
    十一年一月刑事訴訟法修法前，檢察官對犯罪事實僅負形式之舉證責任，非即確
    認有此犯罪事實，犯罪事實之有無，仍賴法院加以認定。今有上開三件刑事案件
    存在，與進耀公司虛報進項稅額事件有關，如前所述原處分機關及受理訴願機關
    應調查參酌該案件於法院所認之犯罪事實為處分及決定之依據，始謂適法。雖被
    告於本件準備程序中提出台灣台北地院八六年度訴字第二五三三號刑事判決乙件
    ，證明旭亮公司為虛設行號，然此為前開行政處分作成後經年始取得，足證被告
    未盡調查義務，率爾作成前開處分。
六、綜上所陳，原處分機關台北市稅捐稽徵處之處分及受理訴願機關財政部之訴願決
    定逕以起訴書所認事實而為處分及決定，顯有違法之處。
被告主張：
一、按行為時營業稅法第十五條規定第一項及第三項規定：「營業人當期銷項稅額，
    扣減進項稅額後之餘額，為當期應納或溢付營業稅額。」「進項稅額，指營業人
    購買貨物或勞務時，依規定支付之營業稅額。」同法第十九條第一項第一款規定
    ：「營業人左列進項稅額，不得扣抵銷項稅額：一、購進之貨物或勞務未依規定
    取得並保存第三十三條所列之憑證者。」及稅捐稽徵機關管理營利事業會計帳簿
    憑證辦法第二十一條第一項規定：「對外營業事項發生，營利事業應於發生時自
    他人取得原始憑證，如進貨發票‧‧‧。」
    財政部八十三年七月九日台財稅第八三一六○一三七一號函釋規定：「說明：二
    、為符合司法院大法官會議釋字第三三七號解釋意旨，對於營業人取得非實際交
    易對象所開立之統一發票作為進項憑證申報扣抵銷項稅額之案件，應視情節，分
    別依左列原則處理：（一）取得虛設行號發票申報扣抵之案件‧‧‧２、有進貨
    事實者：（１）進貨部分，因未取得實際銷貨人出具之憑證，應依稅捐稽徵法第
    四十四條規定處以行為罰。（２）因虛設行號係專以出售統一發票牟取不法利益
    為業，並無銷貨事實，故取得虛設行號發票之營業人，自亦無向該虛設行號進貨
    並支付進項稅額之事實，除該營業人能證明確有支付進項稅額予實際銷貨之營業
    人，並經稽徵機關查明該稅額已依法報繳者，應依營業稅法第十九條第一項第一
    款規定，就其取得不得扣抵憑證扣抵銷項稅額部分，追補稅款，不再處漏稅罰。
    ‧‧‧」
二、卷查上開違章事實有臺灣臺北地方法院檢察署檢察官八十六年偵字第一○七○○
    、一○七○五及一二五七二號起訴書，財政部財稅資料中心八十六年十二月二十
    三日製表列印所產出專案申請調檔統一發票查核清單等資料影本附案可稽，是其
    違章事證明確，洵堪認定。
三、原告主張原處分應調查參酌臺北地方法院檢察署檢察官八十六年偵字第一○七○
    ○、一○七○五、一二五七二號起訴書法院審理後之犯罪事實及「何以」認定旭
    亮公司虛進虛銷之本質等語，查按改制前行政法院五十五年判字第二號判例：「
    刑事判決與行政處分，原可各自認定事實。」是臺北市稅捐稽徵處無須俟刑事判
    決確定後始可裁處，又依上揭起訴書所載：「簡時弘‧‧‧，自八十二年起陸續
    設立旭亮、‧‧‧等公司，大量虛開發票販售牟利。虛設公司成立後，除向水果
    商陳元派、周騰輝等索取無實際交易之發票充虛設公司之進項及維假象營業外，
    更陸續供虛設公司名義無實際交易之發票與芳榮、順鼎、億晟、中麟、孝蓉、宇
    達等公司充作抵銷該公司之進項，簡時弘則按開立發票金額收取百分之三之報酬
    （營業稅另計），幫助實際交易應開立發票之廠商逃漏稅，共計收取七千餘萬元
    之不法利益，均未申報所得稅，以此不正當方法逃漏稅，迄八十五年十月間止，
    共計開立不實發票總金額達約二十四億元。」足證旭亮公司為虛設行號之事實，
    難謂原處分書未詳盡說理及舉證之責。
四、原告訴稱原處分所憑之證據，顯有證據不相符合之違法云云，經查原處分書引用
    之有關證據有臺北市稅捐稽徵處八十七年四月十三日北市稽萬創字第八七○○九
    二四二八號函影本乙份，八十七年二月四日北市稽核乙字第八七○○一八七五○
    ○號函影本乙份、八十七年十一月十日北市法乙字第八七一六二二七七○○號函
    影本乙份及專案申請調檔統一發票查核清單及其他相關證據乙份等證據，並未引
    用原告所舉之八十七年六月二十六日北市稽萬創字第八七○○九四八二五號函影
    本，先予敘明。又上揭函文內容分別係為通知原告調查函、臺北市稅捐稽徵處內
    部行文檢送旭亮公司統一發查核清單及其負責人起訴書影本及復查決定書等，即
    含括臺灣臺北地方法院檢察署檢察官八十六年偵字第一○七○○、一○七○五、
    一二五七二號起訴書及財政部財稅資料中心八十六年十二月二十三日製表列印所
    產出專案申請調檔統一發票查核清單等資料，為原處分所憑依據，並無違誤。復
    依行政程序法第九十六條第二款規定：「行政處分以書面為之者，應記載下列事
    項：二、主旨、事實、理由及其法令依據。」審究本案原處分書上確已就上開內
    容予以載明，且於裁罰處分前臺北市捐稽徵處所屬萬華分處已以八十七年四月十
    三日北市稽萬創字第八七○○九二四二八號函通知原告負責人於八十七年四月二
    十八日攜帶帳簿憑證前往該分處提出說明，行政程序洵無不合。綜上所述，原告
    所訴顯有誤解，核不足採。從而，原核定補徵稅額及罰鍰處分揆諸首揭法條規定
    並無違誤，訴願決定遞予維持，亦無不合，仍請續予維持。
    理  由
甲、程序部分：
一、本件臺北市稅捐稽徵處原受委託代徵營業稅，自九十二年一月一日起回復由被告
    辦理，經被告聲明承受訴訟，核並無不合，首予敘明。
二、又本件原告起訴原請求撤銷訴願決定，復查決定及原處分（含課稅及罰鍰），訴
    訟中減縮聲明為請求撤銷「關於補徵營業稅部分之訴願決定，復查決定及原處分
    」，於法並無不合，應予准許。
乙、實體部分：
一、按「營業人當期銷項稅額，扣減進項稅額後之餘額，為當期應納或溢付營業稅額
    。」及「進項稅額，指營業人購買貨物或勞務時，依規定支付之營業稅額。」、
    「營業人左列進項稅額，不得扣抵銷項稅額：一、購進之貨物或勞務未依規定取
    得並保存第三十三條所列之憑證者。」為行為時營業稅法第十五條第一項及第三
    項、第十九條第一項第一款所明定。次按「說明：二、為符合司法院大法官會議
    釋字第三三七號解釋意旨，對於營業人取得非實際交易對象所開立之統一發票作
    為進項憑證申報扣抵銷項稅額之案件，應視情節，分別依左列原則處理：（一）
    取得虛設行號發票申報扣抵之案件：‧‧‧（１）、有進貨事實者：１進貨部分
    ，因未取得實際銷貨人出具之憑證，應依稅捐稽徵法第四十四條規定處以行為罰
    。（２）因虛設行號係專以出售統一發票牟取不法利益為業，並無銷貨事實，故
    取得虛設行號之營業人，自亦無向虛設行號進貨並支付進項稅額之事實，除該營
    業人能證明確有支付進項稅額予實際銷貨之營業人，並經稅捐稽徵機關查明該稅
    額已依法報繳者，應依營業稅法第十九條第一項第一款規定，就其取得不得扣抵
    憑證扣抵銷項稅額部分，追補稅款，不再處漏稅罰外，其虛報進項稅額，已構成
    逃漏稅，應依營業稅法第五十一條第五款規定補稅並處罰。」亦為財政部八十三
    年七月九日台財稅第八三一六○一三七一號函釋在案。
二、本件進耀公司涉嫌於八十三年五月至八十三年六月間進貨，未依規定取得進項憑
    證，卻取得虛設行號旭亮公司開立之統一發票四紙，金額計八○○、二○○元（
    不含稅），作為進項憑證扣抵銷項稅額，虛報進項稅額四○、○一○元，案經臺
    北市稅捐稽徵查獲，審理違章成立原告就核定補徵營業稅計四○、○一○元不服
    ，主張如事實欄所載。本件所需審究者為原告有無虛報進項稅額之違法情事？
三、經查，上開違章事實，除有臺灣臺北地方法院檢察署檢察官八十六年偵字第一○
    七○○、一○七○五、一二五七二號起訴書外，並有財政部財稅資料中心八十六
    年十二月二十三日製表列印所產出專案申請調檔統一發票查核清單等資料影本附
    案可稽，是其違章事證明確，洵堪認定。至原告主張上開三件刑事案件存在，與
    進耀公司虛報進項稅額事件有關，如前所述原處分機關及受理訴願機關應調查參
    酌該案件於法院所認之犯罪事實為處分及決定之依據，始謂適法。被告於本件準
    備程序中提出台灣台北地方法院八六年度訴字第二五三三號刑事判決，係本件行
    政處分作成後經年始取得，足證被告未盡調查義務，率爾作成前開處分一節。查
    被告係依專案申請調檔統一發票查核清單查知旭亮公司涉嫌屬虛設行號，再參酌
    上開起訴書所載之犯罪事實及證據，據以認定旭亮公司於本案系爭期間係屬虛設
    行號，與進耀公司無交易事實，復按「刑事判決與行政處分，原可各自認定事實
    。」改制前行政法院著有七十五年判字第三○九號判例可參，行政機關自無須俟
    刑事判決確定後始可裁處，原告主張尚無可採。
四、就原告所稱何以旭亮公司係屬虛設行號？「何以」旭亮公司開立發票係屬不實？
    以致「何以」進耀公司以旭亮公司開立之發票作為進項憑證扣抵銷項稅額係屬虛
    虛報進項稅額？皆未見原處分書加以說明其理由及所憑證據，處分顯有違法及不
    當一節，經查，簡時弘受張治華（未據檢察官起訴）、張金龍（已死亡）之委託
    與蔡麗莉、謝月雲、涂光星等人基於概括犯意之共同犯意聯絡，自八十二年三月
    間起大量籌組虛設公司行號，在台北市○○○路、復興北路、南京東路、民族東
    路、八德路等地租用辦公室及申請電話，．．朱琪（旭亮公司負責人）、江宏圖
    、古雲開、陳振明、朱國慶、沈明德、張家強、朱國慶、曾國勝、曹章海、蔣清
    田、張梓倉、徐繼全、高世秀、左麗英、江文福、沈國良、孫一波、張舜昌、童
    武雄、褚麗卿（以上七人業據台北地方法院判決確定）並無擔任公司股東之意，
    分別貪圖張治華所給之數千元至數萬元不等之報酬，竟與張治華、張金龍、簡時
    弘、涂光星、謝月雲、蔡麗莉等人共同基於犯意之聯絡，設立人頭公司，．．朱
    琪為設於台北市○○○路○段七號五樓旭亮公司之人頭董事．．，朱琪因而犯有
    共同公司負責人，違反公司應收之股款，股東並未實際繳納，而以申請文件表明
    收足之規定，經台北地方法院判處有期徒刑二月，如易科罰金以參佰元折算壹日
    ，緩刑二年確定在案；刑事法院並查明係張治華、張金龍自八十二年起陸續設立
    旭亮、祥莊、明莊、燦輝、楊田、昌圖、元淞、鼎臆、裕倉、復踐、英佳、楊興
    、紹良、振來等公司，大量虛開發票販售牟利，虛設公司成立後，除向水果商陳
    元派、周騰輝等索取無實際交易之發票充虛公司之進項及維持假象營業外，更陸
    續供虛設公司名義無實際交易之發票與芳榮、順鼎、億晟、中麟、孝蓉、宇達等
    公司充作抵銷該公司之進項，張治華、張金龍則按開立發票金額收取百分之三報
    酬（營業稅另計），幫助實際交易開立發票之廠商逃漏稅，共計收取七千餘萬元
    之不法利益．．，迄八十五年十月間止，共計開立不實發票總金額達約二十四億
    元，有臺灣臺北地方法院九十一年十一月二十七日八十六年度訴字第二五三三號
    判決影本附卷可參（經查僅涂光星上訴），自足以認定旭亮公司為無進、銷貨之
    虛設行號，進耀營造有限公司與旭亮公司自無實際交易之事實，而有虛報進項稅
    額行為。被告原處分核定補稅四○、○一○元並無違誤，訴願決定予以維持，亦
    無不合，原告起訴意旨為無理由，應予駁回。
據上論結，本件原告之訴為無理由，爰依行政訴訟法第九十八條第三項前段，判決如
主文。
中    華    民    國     九十二     年     十     月    二十九          日
                 臺 北 高 等 行 政 法 院   第 五 庭
                                審判長法官   張瓊文
                                      法官   劉介中
                                      法官   黃清光
右為正本係照原本作成。
如不服本判決，應於送達後二十日內，向本院提出上訴狀並表明上訴理由，如於本判
決宣示後送達前提起上訴者，應於判決送達後二十日內補提上訴理由書（須按他造人
數附繕本）。
中    華    民    國     九十二     年     十     月    二十九          日
                                     書記官  楊子鋒


司法院資訊處製作；財團法人民間司法改革基金會備份。
